【裁判字號】    97,消債抗,15
【裁判日期】    970730
【裁判案由】    更生事件
【裁判全文】
臺灣板橋地方法院民事裁定            97年度消債抗字第15號
抗  告  人  甲○○
上列抗告人因消費者債務清理事件聲請更生，對於中華民國97年
5 月30日本院97年度消債更字第359 號裁定提起抗告，本院裁定
如下：
    主  文
抗告駁回。
抗告程序費用新台幣壹仟元由抗告人負擔。
    理  由
一、本件抗告意旨略以：抗告人已補正財團法人金融徵信中心債
    權人清冊、抗告人生活必要開支表、聲請人96年度國稅局綜
    合所得稅各類資料清單各一件，並未收受寶華商業銀行之補
    正通知書為由提出抗告等語。
二、按債務人對於金融機構因消費借貸、自用住宅借款、信用卡
    或現金卡契約而負債務，在聲請更生或清算前，應提出債權
    人清冊，以書面向最大債權金融機構請求協商債務清償方案
    並表明共同協商之意旨，債清條例第151 條第1 項定有明文
    。揆其立法意旨無非認債務人對於金融構因前開原因所負欠
    債務，其法律關係較為單純明確，金融機構並已訂有債務協
    商機制，如能協商成立，債務人不需依債清條例聲請更生或
    清算，可疏減法院負擔，有效分配司法資源，並使債務人得
    自主解決其債務，爰就此部分採行協商前置主義。再中華民
    國銀行公會（下稱：銀行公會）為使協商前置程序順利並快
    速進行，擬定相關所需文件說明：包括(1)前置協商申請書；
    (2)身分證正反面影本；(3)申請人財產及收支狀況說明書；(4)
    債權人清冊；(5)近2 年綜合所得資料清單及最近1 個月核發
    財產資料；(6)近3 個月薪資證明（如無證明請出具收入切結
    書）；(7)勞工保險投保資料表及明細（如無資料可免提供）
    。並於網路上公告、備妥相關申請表格供債務人下載。經核
    ，前開文書既屬達成協商所必要審核文件（包含為確認「確
    為債務人本人申請協商」及「可能履行之協商內容」等），
    且已較債務人向法院聲請更生或清算時所應提出及檢附文件
    簡便（故無提出之困難性），並於協商不成立後可挪作聲請
    更生或清算應提出文件之一部；加以承前述，協商前置之立
    法意旨在疏減法院負擔，而責由最大債權行銀介入以求當事
    人間得共同自主解決債務，各當事人兼自負有最大的誠實協
    力義務，以形成協商成立，而債務人對其財產、所得、收支
    狀況，本屬知之最詳，且對之依法有誠實說明之義務（參照
    消債條例第134 條、第146 條規定），於適當範圍令債務人
    配合提出相關文件及說明，以便最大債權銀行依法律授權調
    取相關資料後，得以相互核實（詳債清條例第151 條第2 項
    ），應符衡平原則。即銀行公會所訂前述應檢附文件，雖較
    法律所規定之內容繁瑣，但有其必要，並易促成協商方案形
    成。準此，倘最大債權銀行依前開規定通知債務人補正，債
    務人無正當理由，不予補正，故意延滯協商程序，自屬有違
    誠實信用原則，尚不得執此可歸責己之事由，以脫法方式逕
    援引同法第15 3條前段規定主張最大債權銀行逾30日不開始
    協商，逕向法院聲請更生或清算，先此敘明。又聲請更生或
    清算不合程式或不備其他要件者，法院應以裁定駁回之，但
    其情形可以補正者，法院應定期間先命補正，復為同條例第
    8 條所明定。
三、本件抗告人向本院聲請更生，雖主張其有不能清償債務情事
    ，前已提出債權人清冊，於97年4 月14日發函向最大債權金
    融機構寶華商業銀行（下稱：寶華銀行）請求共同協商債務
    清償方案而迄未開始協商，且其無擔保或無優先權之債務總
    額未逾1,200 萬元，復未經法院裁定開始清算程序或宣告破
    產，爰逕向法院聲請更生等語。則查：
（一）抗告人因有對於金融機構因消費借貸、自用住宅借款、信
      用卡或現金卡契約而負債務，且曾發函向最大債權金融機
      構寶華銀行請求共同協商債務清償方案，該函並經寶華銀
      行於97年4 月17日收受，固據抗告人於原審提出上開函件
      影本、回執影本各1 紙在卷可稽。惟查，寶華銀行收受上
      開函件後，旋即於同日以發函通知抗告人補齊前置協商申
      請書、身分證正反面影本、近三個月之薪資證明文件、前
      置協商申請人之財產及收支狀況說明書、近二年度之綜合
      所得資料清單、近一個月之財產資料清單、勞工保險卡正
      本或其他職業保險卡等必要文件，迄至同年5 月9 日仍未
      接獲相關補正文件等情，業經原審依職權向寶華泰銀行查
      明上情無誤，並有本院電話紀錄1 份及寶華銀行傳真之前
      置協商補件通知函、前置協商退件通知函在卷可稽（見原
      審卷頁23至26），已足認最大債權銀行即寶華銀行於收受
      抗告人申請於30日內已著手開始協商程序，並通知抗告人
      為補正，揆之前開說明，自屬正當，抗告人迄未補正，自
      屬有違誠實之說明義務，即無抗告人所指之逾30日不開始
      協商之情形，況抗告人目前業已重新向寶華銀行申請前置
      協商程序，有本院電話紀錄一紙可按，足見，抗告人目前
      仍與最大債權銀行協商中，抗告人尚不得依消債條例第15
      3 條規定逕向法院聲請更生。
（二）從而，本件抗告人聲請更生，顯未遵循消費者債務清理條
      例第151 條第1 項之規定，與全體金融機構債權人先行債
      務協商之機制，自不得逕行向法院聲請更生，且上開欠缺
      依法亦無從補正，原審裁定依法駁回其更生聲請，自無違
      誤，抗告人仍執前詞指摘原裁定為不當，求予廢棄，為無
      理由，應予駁回。
四、據上論結，本件抗告為無理由，爰依消費者債務清理條例第
    15條、第495 條之1第1項、第449條第1項、第95條、第78條
    ，裁定如主文。
中    華    民    國    97    年    7     月    30    日
                  民事第三庭    審判長法  官  朱耀平
                                      法  官  許月珍
                                      法  官  徐玉玲
以上正本係照原本作成
本裁定不得再抗告
中    華    民    國    97    年    8     月    4    日
                                      書記官  翁子婷


司法院資訊處製作；財團法人民間司法改革基金會備份。
